臺北高等行政法院判決
　　　　　　　　　　　　　　　　　　 93年度訴字第01821號
　　　　　　　　　　　　　　　.
原　　　告　甲○○
被　　　告　經濟部
代　表　人　乙○○部長）住同.
訴訟代理人　戊○○
　　　　　　丙○○
　　　　　　丁○○
上列當事人間因水利法事件，原告不服行政院中華民國93年4月6
日院臺訴字第0930082700號訴願決定，提起行政訴訟。本院判決
如下：
　　主  文
原告之訴駁回。
訴訟費用由原告負擔。
　　事  實
一、事實概要：原告於民國92年2月21日在臺中縣烏日鄉○○段
    烏溪之河川區域內（芬園堤防）逾越申請核准自行拆除碎解
    洗選場範圍，違法超深挖取土石，被告認原告違反水利法第
    78條之1第3款之規定，乃依同法第92條之2第7款規定，以92
    年8月4日經授水字第09220238620號處分書處原告罰鍰新臺
    幣（下同）100萬元。原告不服，提起訴願，經訴願決定駁
    回，原告猶未甘服，遂向本院提起行政訴訟。
二、兩造聲明：
　(一)原告聲明：
    1.原處分及訴願決定關於罰鍰100萬元部份均撤銷。
    2.訴訟費用由被告負擔。
  (二)被告聲明：
    1.駁回原告之訴。
    2.訴訟費用由原告負擔。
三、兩造之主張：
甲、原告主張：
  (一)按行政行為應以誠實信用之方法為之，並應保護人民正當合
    理之信賴；行政程序法第8條定有明文。行政機關就該管行
    政程序，應於當事人有利及不利之情形，一律注意；行政程
    序法第9條定有明文。
  (二)查原告雖確於92年2月19日起在台中縣烏日鄉○○○段烏溪
    河川區域內，依法申請拆除洗選場，並清運堆置之砂石，但
    絕無違法超深挖取土石行為。本件第三河川局係於92年2月
    19日始會勘現場，並且訂定清除砂石高程，原告實際進場施
    作僅92年9月20日一日工作天，如何能夠在同年月21日就超
    深盜挖砂石？原決定文就此有利原告之事實，未經詳核據作
    不適法之判斷，顯違行政程序法意旨。
  (三)本件清除洗選設備及砂石，係合法申請清運，尚須經第三河
    川局驗收，全部工程始能完全結束，本件距完工驗收期間尚
    有相當時日，第三河川局既尚未驗收，如何能夠認定原告有
    超深超挖？本件清運工程尚包含回填工程在內，倘縱使現場
    暫時有局部超深挖取情形，驗收前均可回填恢復，則何來超
    深挖取土石？被告機關就本件清運工程，竟未嗣全案驗收完
    成，即率予認定有違法超挖，顯屬操之過急，違反全工程應
    有之誠信原則基礎，更未考慮「保護人民正當信賴」之情形
    ，亦即信賴全部工程應以施作驗收之全程判斷是否依法操作
    ，不能斷章取義，以施工中之部份工程遽認有何違法情事。
  (四)更且施工現場所謂有挖二深洞認係超挖之證據云云，更屬謬
    誤，該二深洞實係90年9月20日當天上午10時35分許，烏日
    分局與本人在現場會勘查驗，經警員命令本人以挖土機挖出
    二個深洞，並本發現有回填垃圾情事，並當場作成紀錄表如
    附件影本。另在刑事庭，臺灣高等法院臺中分院審理中，亦
    曾於烏日分局警員到庭明白證稱係經其指示，由於該二深洞
    勘查等情，原決定文亦不明究理，竟認「原告是否將土石回
    填，烏日分局紀錄表並未記載」，作為駁回訴願理由，尤屬
    莫明，全然陌視對原告有利之事證，尤為灼然。
  (五)綜上論結，本件被告機關及訴願駁回機關之認定，均係基於
    第三河川局裁罰初始認定事實錯誤所為之違法處分，是請求
    廢棄原決定。
乙、被告主張：
  (一)原告陳訴（二）：「．．．本件第三河川局係於92年2月19
    日始會勘現場，並且訂定清除砂石高程，原告實際進場施作
    僅92年2月20日一日工作天，如何能夠在同年月21日就超挖
    盜採砂石？原決定就此有利原告之事實，未經詳核據作不適
    法之判斷，顯違行政程序法意旨」一節，本部說明如下：
  1.查原告於臺中縣烏日鄉○○段烏溪之河川區域內逾越核准自
    行拆除碎解洗選場範圍超深挖取土石之行為，經本部水利署
    第三河川局於92年2月27日再派員會同台中縣烏日分局人員
    現場勘查測量，原告超挖土石量有15,778立方公尺，其開挖
    堆置於場內之土石數量雖僅有6,035立方公尺，唯實際超挖
    運出場之土石量有9,743立方公尺，並經原告於會勘紀錄簽
    名確認在案，有被告機關水利署第三河川局92年2月27 日會
    勘紀錄可稽。
  2.依據臺灣臺中地方法院刑事判決理由壹、原告有罪部分一、
    (二)原告甲○○於警訊中已供稱：「我在92年2月12日開始在
    福良砂石場拆除該處並開挖砂石，並在92年2月15日起才將
    在砂石場開挖砂石載運至台崧公司販賣，至92年2月18日共
    有8次．．．』等語，有該院92年9月19日92年度訴字第1273
    號刑事判決可稽，非原告所稱實際進場施作僅在92年2月20
    日一工作天。
  (二)原告陳訴（三）「．．．本件距完工驗收期間尚有相當時日
    ，第三河川局既尚未驗收，如何能夠認定原告有超深超挖？
    本件清運工程尚包含回填工程在內，倘縱使現場暫時有局部
    超深挖取情形，驗收前均可回填恢復，則何來超深挖取土石
    ？被告就本件清運工程，竟未嗣全案驗收完成，即率予認定
    有違法超挖，顯屬操之過急，違反全工程應有之誠信原則基
    礎．．．亦即信賴全部工程應以施作驗收之全程判斷是否依
    法操作，不能斷章取義，以施工中之部分工程遽認有何違法
    情事」一節，本案原告超深開挖採取土石量達15,778立方公
    尺，其超挖砂石數量龐大，其非法採取土石事證明確，無由
    俟驗收時，再據以處理，本部自應依法處分；況且前述本部
    水利署第三河川局92年1月3日水三管字第09202000200號函
    說明三，業已明定：「切勿有超深清運及超出廠區範圍外之
    採石行為，如經發現有上述違規行為及違反水利法之相關規
    定，該局將依法辦理，決不寬貸」。故本部依法所為處分，
    並無不當。
  (三)原告陳訴（四）「．．．該二深洞實係92年2月20日當天上
    午10時35分許，烏日分局與原告在現場會勘查驗，經警員命
    令原告以挖土機挖出二個深洞，並未發現有回填垃圾情事並
    當場作成記錄表。另在刑事庭，臺灣高等法院臺中分院審理
    中，亦曾於烏日分局警員到庭明白辯稱係經其指示，由於該
    二洞勘查等情，原決定文亦不明究理，竟認『原告是否將土
    石回填，烏日分局紀錄表並未記載』，作為駁回訴願理由，
    尤屬莫明，全然漠視對原告有利之事證」一節，查原告受命
    烏日分局警員以挖土機開挖二深洞確屬實情，惟開挖該二深
    洞如原告所述係在查明有無回填垃圾情事，仍無礙原告在河
    川區域內超深挖取土石違反水利法規定事實之認定。
  (四)綜上所陳，本案基於維護河川正常機能及河防安全之河川管
    理需要，依法所作處分及訴願決定，並無違誤，原告主張為
    無理由，爰請判決如被告之聲明，以確保河防安全。
　　理  由
一、按「河川區域內之下列行為應經許可：‧‧。三、採取或堆
    置土石。」、「有下列情形之一者，處新臺幣100萬元以上
    500萬元以下罰鍰：‧‧。七、違反第78條之1第3款、第78
    條之3第2項第3款規定，未應經許可採取或堆置土石者。」
    ，分別為水利法第78條之1第3款、92條之2第7款所明定。
二、本件係原告於92年2月21日在臺中縣烏日鄉○○段烏溪之河
    川區域內（芬園堤防）逾越申請核准自行拆除碎解洗選場範
    圍，違法超深挖取土石，被告認原告違反水利法第78條之1
    第3款之規定，乃依同法第92條之2第7款規定，處原告罰鍰
    100萬元。原告則不服，為如事實欄所載之主張。
三、經查：
  (一)福良砂石場股份有限公司於91年12月11日申請自行拆除烏溪
    行水區內設施及堆置土石案，經被告所屬第三河川局於92年
    1月3日以水三管字第0920202000200號函原則同意，限於92
    年2月28日前拆、清除完畢外，同時說明請先就洗選設備、
    辦公室、鐵皮屋等違章構造進行拆除工作，俟前述構造物均
    已移除完成再進行堆置砂石之清除工作，清除堆置砂石時，
    請就現地鄰近高程予以清除、整平，切勿有超深清運及超出
    廠區範圍外之採石行為等語，有該函影本一紙在卷足憑；足
    認該函僅同意清運原堆置於河川區域內之土石，並不得另行
    採取土石。惟被告於92年2月21日會同檢察官發現，原告違
    規挖取土石，有同日第三河川局勘查紀錄、經原告簽名之烏
    日分局扣押筆錄等影本附卷可稽；查原告於92年2月21日在
    烏日分局調查時供稱：「我在92年1月12日開始在福良砂石
    場拆除該處並開挖砂石，並在92年1月15日起才將砂石場開
    挖砂石載運至台崧公司販賣，至92年2月18日共有8次，有
    1154台數，大約每台砂石車有17米，共有19618米砂石（實
    際售出15778立方公尺。」等語；是原告主張其實際進場施
    作僅在92年2月20日一工作天，現場縱暫有局部超深挖取情
    形，然於清除洗選設備及砂石清運工程92年2月28日完工驗
    收前均可回填恢復云云，自不足採。
  (二)參以臺灣臺中地方法院92年度訴字第1273號刑事判決書，其
    理由欄壹、一、(一)亦載明「迄92年2月21日第三河川局會勘
    之日止，被告甲○○猶未將系爭河川公地上福良砂石場之臨
    時辦公室、鐵皮屋等設備拆除，‧‧。」等語，足認原告並
    本依第三河川局於92年1 月3日以水三管字第0920202000200
    號函文內容之指示進行整地，即進行採取土石。再者，臺灣
    臺中地方法院92年度訴字第1273號刑事判決，亦認定原告於
    經第三河川局核准就福良砂石場現址回復原狀後，於整地過
    程中確有超挖土石之情事，而以共同連續違反河川區域內採
    取土石應經許可規定，未經許可採取土石，致生公共危險，
    被處有期徒刑6月。另被告所屬第三河川局於92年2月27日再
    派員會同台中縣烏日分局人員現場勘查測量，依該勘查紀錄
    所載，原告超挖土石量有15,778立方公尺，其開挖堆置於場
    內之土石數量雖僅有6,035立方公尺，唯實際超挖運出場之
    土石量有9,743立方公尺；是原告主張其並無超挖砂石乙節
    ，自難可信。
  (三)至原告所主張系爭二深洞實係92年2月20日當天上午10時35
    分許，烏日分局與原告在現場會勘查驗，經警命令原告以挖
    土機挖出二個深洞，並未發現有回填垃圾情事乙節；查開挖
    該二深洞，係在查明有無回填垃圾情事；然原告在河川區域
    內超深挖取土石之情，已如上述；自與本件是否未經許可而
    採取砂石乙節無涉，併此敘明。
四、綜上所述，原處分依法並無不合，訴願決定予以維持，亦無
    違誤；原告徒執前詞，聲請撤銷原處分及訴願決定，為無理
    由，應予駁回。
據上論結，本件原告之訴為無理由，爰依行政訴訟法第98條第3
項前段，判決如主文。
中　　華　　民　　國　　94　　年　　5　　 月　　26　 日
                      第七庭審判長法  官　鄭　小　康
                                  法  官　李　玉　卿
                                  法  官　黃　秋　鴻
上為正本係照原本作成。
如不服本判決，應於送達後20日內，向本院提出上訴狀並表明上
訴理由，如於本判決宣示後送達前提起上訴者，應於判決送達後
20日內補提上訴理由書（須按他造人數附繕本）。
中　　華　　民　　國　　94　　年　　5　　 月　　26　 日
                                      書記官   王琍瑩
